臺灣高等法院民事判決　九十一年度上易字第一五五號
　　上　訴　人　乙○○○
　　　　　　　　甲○○
　　訴訟代理人　李鍇沛
　　訴訟代理人　王淑佳
　　被　上訴人　臺灣銀行
　　法定代理人　李勝彥
　　訴訟代理人　高進章
右當事人間請求遷讓房屋等事件，上訴人對於中華民國九十年十二月二十六日臺灣台
北地方法院九十年度訴字第二六六三號第一審判決提起上訴，被上訴人則減縮其訴之
聲明，本院判決如左：
　　主　　　文
原判決關於（一）所命上訴人甲○○遷讓返還房屋，（二）所命上訴人給付之金額超
過如附表編號第一號、第二號及第三號所示金額之訴部分及各該部分假執行之宣告、
暨命上訴人負擔訴訟費用之裁判均廢棄。
右開廢棄部分，被上訴人在第一審之訴及假執行之聲請均駁回。
其餘上訴駁回。
第一、二審訴訟費用由被上訴人負擔四分之三，上訴人負擔六分之一，餘由上訴人乙
○○○負擔。
    事      實
甲、上訴人方面：
一、聲明：求為判決：(一)原判決關於不利上訴人部分廢棄。(二)上開廢棄部分，被上訴
    人在第一審之訴及假執行之聲請均駁回。
二、陳述：除與原判決記載相同部分，予以引用外，並補稱；
（一）在上訴人之被繼承人王佐才死亡前，被上訴人始終未曾向王佐才為終止使用借
      貸之意思表示，而王佐才死亡後，被上訴人亦未向上訴人乙○○○為終止使用
      借貸之意思表示，所以本件使用借貸契約仍有效存在，上訴人之占有乃有權占
      有。
（二）上訴人甲○○雖設籍在系爭房屋內，惟係因小孩學籍之便宜而設籍，其本人實
      未住居於該址，而係長期在大陸居住。
三、證據：除援用原審之立證方法外，並補提出原審八十九年度訴字第四二六一號民
    事判決、台灣省政府功能業務與組織調整暫行條例施行期間員工權益處理辦法、
    行政院人事行政局函、住院證明、外交部通訊、中央各機關學校國有眷舍房地處
    理辦法、剪報、被上訴人函、銓敘部函及行政院組織調整員工權益保障方案為證
    。
乙、被上訴人方面：
一、聲明：求為判決：上訴駁回，惟原判決主文第二項所命上訴人之給付，應減縮為
    上訴人應給付被上訴人新台幣（下同）二百四十三萬六千九百八十六元及自民國
    （下同）九十年六月八日起至清償日止，按年息百分之五計算之利息，並應自九
    十年六月一日起至遷讓房屋之日止，按月給付被上訴人三萬四千六百四十五元。
二、陳述：除與原判決記載相同部分，予以引用外，並補稱：
（一）上訴人所應返還相當於租金之利益，被上訴人依不當得利之法則請求，因非屬
      法律所規定之連帶債務，爰減縮主張應由上訴人平均分擔。
（二）最高法院已於八十五年度台上字第八一六號判決中表示，因任職關係獲配宿舍
      ，如借用人離職，則借貸關係消滅，無待乎另為終止借貸契約之意思表示。
三、證據：除援用原審之立證方法外，並補提出本院九十年度上字第一三三四號民事
    判決、九十年度上字第二一八號民事判決、行政院函及研析報告為證。
丙、本院依職權函請內政部入出境管理局查覆上訴人甲○○之入出境紀錄。
    理      由
一、本件被上訴人起訴主張：伊前曾將所有門牌號碼為台北市○○○路一六號房屋如
    原判決附圖所示部分（下稱系爭房屋）配住予伊所屬員工即上訴人之被繼承人王
    佐才（即上訴人乙○○○之夫、上訴人甲○○之父），王佐才已於六十七年八月
    一日辦理退休，則其使用借貸目的業已完畢，依行政院所訂定之事務管理規則規
    定，王佐才應於三個月內遷出，惟王佐才並未遷出，嗣王佐才於七十一年十二月
    二十三日死亡後，再由上訴人無權占有使用迄今，致伊受有相當於租金之損害等
    情，爰本於使用借貸關係、侵權行為之法則及物上請求權，求為命上訴人將系爭
    房屋遷讓返還予伊；並給付二百四十三萬六千九百八十六元及自起訴狀繕本送達
    之翌日即九十年六月八日起至清償日止，按年息百分之五計付利息，及自九十年
    六月一日起至遷讓房屋之日止，按月給付三萬四千六百四十五元之判決（原審判
    命上訴人遷讓房屋及在本院減縮聲明給付金錢如上述。至被上訴人對於上訴人其
    餘之請求；及對於原審共同被告王淑儀、李泰、王淑佳、葉超英之請求，業經原
    審判決被上訴人敗訴而告確定）。
    上訴人則以：上訴人甲○○並未占用系爭房屋，而係居住於大陸地區，其設籍在
    系爭房屋，僅因小孩學籍所作之便宜舉措，並無居住系爭房屋之事實。又因被上
    訴人始終未曾對伊等為終止使用借貸之意思表示，且依行政院相關命令及規定，
    上訴人乙○○○係被上訴人所屬退休員工王佐才之遺眷，係有權居住系爭房屋，
    並非無權占有。況被上訴人請求返還之不當利益，亦顯屬過高，應予酌減，伊等
    復得主張時效抗辯云云，資為抗辯。
二、經查被上訴人主張伊前曾將所有系爭房屋配住予伊所屬員工即上訴人之被繼承人
    王佐才（即上訴人乙○○○之夫、上訴人甲○○之父），惟其使用借貸目的，已
    於六十七年八月一日因王佐才辦理退休而完畢，依行政院所頒布之事務管理規則
    規定，王佐才應於三個月內遷出，惟王佐才並未遷出，繼續占用至七十一年十二
    月二十三日死亡後，再由上訴人繼續占有使用之事實，業據其提出繼承系統表、
    戶籍謄本、土地登記謄本及房屋明細表為證（見原審卷第十頁至第二二頁），即
    上訴人乙○○○亦自認系爭房屋已於王佐才死亡後，由伊繼續占有使用迄今。至
    上訴人甲○○雖抗辯伊並未占有系爭房屋，伊設籍於該址，係因小孩學籍所作之
    便宜舉措，伊事實上已遷出系爭房屋，並在中國大陸地區工作居住。惟查上訴人
    甲○○係於八十九年六月九日起，始有進出台灣地區之入出境紀錄，而其停留台
    灣地區之時間多屬短暫，業經本院函請內政部入出境管理局查覆明確，有入出境
    紀錄表可憑（見本院卷第一七七頁至第一七九頁），固堪認上訴人甲○○自八十
    九年六月九日起，即有改定住居所於中國大陸地區之意思及事實，並未再繼續占
    用；然上訴人甲○○就王佐才死亡後，至八十九年六月八日以前，除系爭房屋外
    ，另有設定住居所之事實，始終不能舉證以實其說，自應認其在此期間內仍繼續
    占用系爭房屋。又被上訴人另主張王佐才已於六十七年八月一日退休，並於七十
    一年十二月二十三日死亡，王佐才就其使用借貸系爭房屋之目的業已完畢，上訴
    人仍繼續占有系爭房屋，自屬無權占有等語。雖上訴人抗辯因被上訴人始終未向
    王佐才及上訴人為終止使用借貸之意思表示，且依行政院四十九年十二月一日台
    四十九人字第六七一九號令、五十八年十二月八日台五十八人政肆字第二五七六
    八號令及八十八年十二月十四日台人政住字第三一四五八八號修正公布之中央
    各機關學校國有眷舍房地處理辦理辦法第三條第一項規定，上訴人為被上訴人所
    屬退休人員王佐才之遺眷，係屬有權居住系爭房屋，至宿舍處理時為止云云，惟
    按因任職關係而獲配住房屋，具使用借貸之性質，並以任職關係為之存續為使用
    目的（最高法院四十四年台上字第八○二號判例參照）；又按借用人應於契約所
    定期限屆滿時，返還借用物。未定期限者，應於依借貸之目的使用完畢時返還之
    ，民法第四百七十條第一項亦定有明文。本件王佐才既係因任職被上訴人銀行而
    獲配住系爭房屋，然其既經退休而離職，依借貸之目的，當然應視為使用業已完
    畢，其與被上訴人間之使用借貸關係當然消滅，無待被上訴人為終止使用借貸意
    思表示。是上訴人繼續占用系爭房屋，即屬無權占有。至前揭行政院所頒事務管
    理規則及函令皆係行政命令之範疇，要屬上級行政單位規範下屬之配住機關於受
    配人符合若干特定條件下，得暫不行使借貸物返還請求權而已，僅可作為政府機
    關內部處理宿舍問題之參考，並賦與權責機關處理權限，非賦與退休人員得永久
    居住宿舍之權利，於配住機關與受配住人原有之使用借貸法律關係，不生任何影
    響。益見被上訴人所為上訴人無權占有系爭房屋之主張為可取。
三、按占有人如無正當權源而占有所有物，所有人依民法第七百六十七條前段規定，
    自得對於無權占有或侵奪其所有物者，請求返還之。本件上訴人乙○○○迄今仍
    無權占有被上訴人所有系爭房屋，已如前述，則被上訴人依上開規定，請求上訴
    人乙○○○將系爭房屋遷讓返還伊，自屬有據；至上訴人甲○○自八十九年六月
    九日起，即未再占有被上訴人所有系爭房屋，則被上訴人依上開規定，併請求上
    訴人甲○○遷讓系爭房屋，即屬無據。又按無法律上之原因而受利益，致他人受
    損害者，應返還其利益，民法第一百七十九條前段定有明文。本件上訴人無權占
    有被上訴人所有系爭房屋，致使被上訴人無法使用，顯係無法律上之原因，而受
    利益，致被上訴人受有相當於租金之損害，故被上訴人本於不當得利之法則，請
    求上訴人給付相當於租金之不當利益，應屬有據。茲所應審酌者厥為本件相當於
    租金之不當利益之金額究為若干？按城市地方房屋之租金，以不超過土地及其建
    築物申報總價額年息百分之十為限，土地法第九十七條第一項定有明文。而所謂
    土地及建築物之總價額，依土地法施行法第二十五條規定，土地價額依法定地價
    ，建築物價額依該管縣市地政機關估定之價額；而法定地價，係土地所有人依土
    地法所申報之地價，土地法第一百四十八條亦有規定。經查，本件系爭房屋位於
    台北市○○○路，屬於城市地方，自有前開規定之適用。又查系爭房屋坐落之基
    地係台北市○○區○○段五小段七－一二地號土地，面積為二百八十七平方公尺
    ，八十三年七月之申報地價為每平方公尺八萬一千四百元，八十六年七月之申報
    地價為每平方公尺八萬六千三百元，八十九年七月之申報地價為每平方公尺七萬
    元，有土地登記謄本及台北市地價謄本可稽（見原審卷第十九頁至第二○頁），
    系爭房屋僅占有該土地之面積一百十七平方公尺，亦經原審囑託台北市古亭地政
    事務所派員測量明確，有土地複丈成果圖可憑（見原審卷第八四頁）；又門牌號
    碼為台北市○○○路一六號之房屋八十九年度之房屋課稅現值為四十四萬三千五
    百元，而該門牌號碼所涵蓋之建物占地面積共計四百十六．一四平方公尺，除系
    爭房屋外，尚包含其他部分房屋，而系爭房屋之面積僅有一百十七平方公尺（見
    原審卷第二一頁及第二二頁之房屋現值證明書及房屋明細表，及第八四頁之土地
    複丈成果圖），如按比例計算，系爭房屋之課稅現值應為十二萬四千六百九十二
    元（其計算式為：443500元×117／416.14=124692元，元以下四捨五入）。又系
    爭房屋坐落台北市○○○路上，前臨於八十九年八月三十一日始通車營運之西門
    站至中正紀念堂站之捷運小南門站出口（見本院卷第一九三頁），旁邊為停車場
    ，為一層樓磚造水泥建築，屋齡老舊，內部隔為二房、二廳、一衛浴廁所、廚房
    及儲藏室，業經原審赴現場勘驗，記明筆錄在卷（見原審卷第三五頁及第三六頁
    ），並有現場照片可證（見原審卷第九三頁至第九五頁）。爰斟酌系爭房屋之屋
    齡老舊、結構殘破未經整修，屋況不佳，且僅供上訴人自用，附近並無重要商圈
    及西門站至中正紀念堂站捷運係自八十九年八月三十一日始通車營運等一切情狀
    後，認本件自八十五年六月一日起至八十九年八月三十日（即捷運通車營運以前
    ）止之期間，按系爭房屋之課稅現值與其坐落基地之申報地價總價額年息百分之
    一計算相當於租金之不當利益；自八十九年八月三十一日起至九十年五月三十一
    日止之期間，按系爭房屋之課稅現值及其坐落基地之申報地價總價額年息百分之
    三計算相當於租金之不當利益為適當。又查本件訴訟係於九十年五月三十日始繫
    屬原審，有原審在起訴狀上所加蓋之收文戳記可證（見原審卷第四之一頁），則
    被上訴人請求自八十五年六月一日起計算相當於五年租金之不當利益，即屬有據
    。依上開標準計算結果，上訴人乙○○○、甲○○自八十五年六月一日起至八十
    九年六月八日（即上訴人甲○○遷出系爭房屋之日）止，所受之不當利益為四十
    萬四千九百三十三元；又上訴人乙○○○自八十九年六月九日起至九十年五月三
    十一日止，所受之不當利益為二十萬七千六百三十三元，另自九十年六月一日起
    至遷讓返還系爭房屋之日止，每月應給付二萬零七百八十七元（其計算式詳如附
    表所示）。
四、綜上所述，被上訴人本於物上請求權及不當得利之法則，請求上訴人乙○○○遷
    讓返還系爭房屋，及上訴人應按如附表編號第一號、第二號及第三號所示之金額
    給付部分，均屬應予准許；至超過上開部分（除確定及減縮部分外），即屬不應
    准許。從而，原審就上開應予准許部分，所為上訴人敗訴之判決，並無不合，上
    訴論旨指摘原判決此部分不當，求予廢棄改判，為無理由；就上開不應准許部分
    ，所為上訴人敗訴之判決，尚有未洽，上訴論旨指摘原判決此部分不當，求予廢
    棄改判，為有理由。
五、至兩造其餘之攻擊或防禦方法，及未經援用之證據，經本院斟酌後，認為均不足
    以影響本判決之結果，自無逐一詳予論駁之必要，併此敘明。
六、據上論結，本件上訴為一部有理由，一部無理由，依民事訴訟法第四百四十九條
    第一項、第四百五十條、第七十九條但書、第八十五條第一項前段，判決如主文
    。
中　　　華　　　民　　　國　　九十一　　年　　　九　　　月　  十七  　　日
                                臺灣高等法院民事第十三庭
                                    審判長法  官　林  鄉  誠
                                    　　　法  官　劉  清  景
                                    　　　法  官　謝  碧  莉
右正本係照原本作成。
如不服本判決，應於收受送達後二十日內向本院提出上訴書狀，其未表明上訴理由者
，應於提出上訴後二十日內向本院補提理由書狀（均須按他造當事人之人數附繕本）
上訴時應提出委任律師或具有律師資格之人之委任狀；委任有律師資格者，另應附具
律師及格證書及釋明委任人與受任人有民事訴訟法第四百六十六條之一第一項但書或
第二項（詳附註）所定關係之釋明文書影本。
中　　　華　　　民　　　國　　九十一　　年　　　九　　　月　  十九  　　日
                                          書記官　王  秀  雲
附註：
民事訴訟法第四百六十六條之一（第一項、第二項）：
對於第二審判決上訴，上訴人應委任律師為訴訟代理人。但上訴人或其法定代理人具
有律師資格者，不在此限。
上訴人之配偶、三親等內之血親、二親等內之姻親，或上訴人為法人、中央或地方機
關時，其所屬專任人員具有律師資格並經法院認為適當者，亦得為第三審訴訟代理人
。
